【裁判字號】    98,建上,27
【裁判日期】    980804
【裁判案由】    損害賠償
【裁判全文】
臺灣高等法院民事判決                  98年度建上字第27號
上  訴  人  榮民工程股份有限公司
法定代理人  甲○○
訴訟代理人  蔡欽源律師
            王師凱律師
複  代理人  韓世祺律師
被  上訴人  新貿營造有限公司
法定代理人  乙○○
訴訟代理人  范  惇律師
            吳啟孝律師
            羅瑞洋律師
上列當事人間因損害賠償事件，上訴人對於中華民國98年1月9日
臺灣臺北地方法院96年度建字第276號第一審判決提起上訴，經
本院於98年7月21日言詞辯論終結，判決如下：
    主  文
上訴駁回。
第二審訴訟費用由上訴人負擔。
    事實及理由
一、上訴人起訴主張：被上訴人承攬上訴人北宜第二施工處「北
    宜高速公路頭城蘇澳段C511標工程建築工程及附屬設施工程
    」（下稱系爭工程），並於民國（下同）92年11月6日簽訂
    工程契約（下稱系爭工程契約），工期為300天，開工日期
    為92年11月7日，預定完工日期為93年9月1日。惟自開工後
    ，被上訴人屢有進度落後、施工圖及施工計畫未依約送上訴
    人審查等違約情事，迄至93年7月30日止，被上訴人僅完成
    總工程之2.2%。為此上訴人於93年5月19日通知被上訴人提
    出有效趕工方案與預定進度表，並於93年7月15日以北宜二
    工字第0930003588號函請被上訴人提報趕工措施，再於93年
    7月27日通知被上訴人於次日召開檢討會，但均未獲被上訴
    人置理。上訴人不得已於93年7月30日以北宜二工字第09300
    03838號函通知被上訴人解除系爭工程契約，並依該契約第3
    0條第5項約定：「依第2款終止或解除契約者，甲方（即上
    訴人）得依其所認定之適當方式，自行或洽其他廠商完成被
    終止或解除之契約；其所增加之費用，由原契約廠商負擔。
    」是契約解除後由上訴人另行招商完成系爭工程，增加費用
    1,410萬5,685元，扣除被上訴人尚未領取之款項221萬786元
    ，總計被上訴人尚應給付上訴人1,248萬9,644元（加計5%營
    業稅）。爰依兩造簽訂之系爭工程契約約定，請求被上訴人
    給付上開金額，並自上訴人以北宜工字第0960001184號函通
    知被上訴人於96年6月18日辦理結案手續，未獲被上訴人置
    理之翌日起算至清償日止，按年息5%計算之利息等情。原審
    為上訴人全部敗訴之判決，上訴人不服，提起上訴，並於本
    院聲明：(一)原判決廢棄；(二)被上訴人應給付上訴人1,248萬9
    ,644 元，暨自96年6月19日起至清償日止，按週年利率息5%
    計算之利息；(三)歷審訴訟費用由被上訴人負擔；(四)如受有利
    判決，願供擔保，請准宣告假執行。
二、被上訴人則以：系爭工程契約第30條第2項第9款約定：「如
    乙方（即被上訴人）有下列違約行為或任何其他可歸責乙方
    之事實，經甲方（即上訴人）通知限期改善，而乙方未於期
    限內改善．．．．甲方得．．．．逕行終止或解除契約。」
    是被上訴人縱有無法按照施工進度表進行，且工程進度落後
    達10%以上之情形，上訴人亦不得不經催告即逕行終止或解
    除契約，仍須「經甲方通知限期改善，而乙方未於期限內改
    善」，始得解除契約。惟被上訴人除接獲上訴人93年7月30
    日之函件外，並未收受上訴人通知限期改善之意思表示通知
    ，上訴人在通知被上訴人限期改善未果前，即逕行解除契約
    ，其解除契約並不符系爭工程契約約定。至於上訴人復主張
    係終止契約，惟上訴人解約既不合法，在兩造契約關係仍存
    在時，即將系爭工程交付他人施工，已屬違約行為，嗣再為
    終止契約之意思表示，應不能向被上訴人主張損害賠償。縱
    認上訴人於93年7月30日發函解除契約為合法，然距96年6月
    11日上訴人之催告函已有近3年之時間，超過民法第514條第
    1項規定之1年除斥期間；若自上訴人於93年8月30日以礁溪
    郵局第0195號存證信函通知被上訴人結算，為其請求權時效
    起算點，與上開催告函相距時間，亦已超過前揭民法規定；
    再退而言之，上訴人於93年10月26日與訴外人都江營造有限
    公司（下稱都江公司）簽約，於93年10月15日與訴外人礁溪
    鋼鐵機械有限公司（下稱礁溪鋼鐵公司）簽約時，均已知悉
    其損害，則請求權時效亦應自斯時起算，此距96年6月11日
    之催告函，仍已超過民法之規定。再者，上訴人僅泛言另行
    招商致增加費用，但並未提出任何證據以實其說，且系爭工
    程總價含稅之金額為3,295萬1,310元，姑不論被上訴人已施
    作之工程，上訴人稱其另行招商尚增加費用1,641萬6,055元
    ，已超過原合約總價的50%，顯不合情理；況上訴人未再經
    開標比價，並捨棄當初與被上訴人競標之其他公司，而逕以
    高價與都江公司簽約，則上訴人對損害之發生或擴大，亦與
    有過失。又被上訴人於系爭工程之承包方式為包工不包料，
    所需之材料全由上訴人供應，上訴人既主張被上訴人有超用
    材料之情事，應負舉證之責任等語，資為抗辯，並於本院答
    辯聲明：(一)上訴駁回；(二)訴訟費用由上訴人負擔；(三)如受不
    利之判決，請准供擔保，免為假執行。
三、兩造不爭之事實：
    (一)兩造於92年11月6日簽定系爭工程契約，總價款為3,138萬
      2,200元（未稅），工程應自開工後330日曆天內完成。
    (二)被上訴人於開工後，因可歸責於被上訴人之事由，致使工
      程進度延誤，上訴人遂寄發如上證8所示之函文，表示解
      除兩造間之系爭工程契約。
    (三)上訴人有寄上證8給被上訴人，且被上訴人有收到。
    (四)本件上訴人請求之利息起算日為96年6月19日。
四、兩造爭執要旨：(一)上訴人是否已合法解除契約？(二)上訴人之
    請求權是否已罹於時效或已逾除斥期間？(三)被上訴人應否負
    損害賠償責任？茲分述之：
    (一)本件上訴人並未合法解除契約：
      1.按當事人主張有利於己之事實者，就其事實有舉證之責
        任，民事訴訟法第277條前段定有明文。系爭工程契約
        第30條第2項第9款既規定：「如乙方有不能接受施工進
        度表進行，工程進度落後10％以上，顯然不能如期完工
        ，經甲方通知限期改善，而乙方未於期限內改善至甲方
        滿意為止時，甲方得不經催告及任何法律或行政程序，
        逕行終止或解除契約。」是上訴人須先通知被上訴人限
        期改善而被上訴人未改善後，始得解除契約。上訴人雖
        主張其於93年5月19日，曾以C000-00-000號備忘錄通知
        被上訴人表示「進度落後，恐有無法如期完工之虞，請
        即提出有效趕工方案與預定進度表」；於93年7月15日
        以北宜二工字第0930003588號函再次通知被上訴人「進
        度嚴重落後，請嚴加控管並提送後續趕工措施」；於93
        年7月27日亦以C000-00-000號備忘錄通知被上訴人於隔
        日召開檢討會，請被上訴人就進度落後提出改善方案等
        （即上證5-7），已盡其通知被上訴人限期改善之義務
        ，並提出上開函文及備忘錄之影本（本院卷第88-90頁
        ）為證。
      2.惟被上訴人否認上訴人曾將上證5至7之函件投郵及其曾
        經收受上開文件，而上訴人亦無法提出證據證明被上訴
        人確實有收到上開文書，則揆諸前開規定，應認上訴人
        未盡舉證責任。上訴人雖聲請傳喚證人陳仲立及薛憲征
        ，證明上訴人確實有通知被上訴人限期改善。惟證人陳
        仲立對前後發函給被上訴人幾次、如何送達、被上訴人
        有無回應答以不記得、不清楚、沒有印象等，並不能證
        明被上訴人確實有收到通知。而證人薛憲征雖明確指出
        上開函文係交由收發室掛號寄送，被上訴人公司協理林
        紹期在第二件函文發送後有來開會等語，然為被上訴人
        所否認，且上訴人未能提出上開函文之掛號回執，亦無
        法提出該次開會之會議紀錄，實難僅憑證人之證詞即證
        明被上訴人確實有收到上開通知。又，上證8之解除契
        約通知與上証5至7之催告通知係不同通知，被上訴人收
        受上證8之通知與其是否收受上證5至7之催告通知係屬
        二事，縱使被上訴人曾收受解除契約通知，亦無法證明
        其已收受催告通知，上訴人以被上訴人已收受解約通知
        反証被上訴人已收受催告通知，並不足取。又被上訴人
        嗣後不進場施工，與上訴人之解除契約有關，亦與上訴
        人是否曾經催告施工無涉，不足以證明被上訴人曾收受
        上證5至7之催告。上訴人既不能舉證證明先有通知被上
        訴人限期改善，自不得逕行解除契約，上訴人於93年7
        月30日以北宜二工字第0930003838號函通知被上訴人解
        除契約即不合法。又宜蘭16支局第51號存證信函（即上
        證12）並非解除契約之通知，上訴人似有誤解（見本院
        卷第161頁），併予指明。
      3.上訴人雖主張：被上訴人工期使用265天（88％）僅完
        成2.2％工作之進度，倘被上訴人得以「否認收受」部
        分函文，且後續期日又無任何積極作為或進場施工之情
        事，該等所謂「否認收受」即可免除所有責任，則對上
        訴人顯失公平云云，惟查系爭工程契約為兩造合意而簽
        訂，簽約之前兩造均已衡量其效果，而於被上訴人遲延
        施工之際，上訴人即應適時以各種方式加以催告，如被
        上訴人未收受催告函，上訴人即冒然與第三人簽訂契約
        ，使被上訴人應負擔高額之賠償，反而違反公平正義之
        原則，上訴人未能依約行使催告之程序，徒以上開理由
        主張「顯失公平」云云，非有理由，不予採信。
    (二)上訴人並未合法解除契約，已如前述，則有關(二)、(三)兩個
      爭點，即無討論之必要，附此敘明。
五、綜上所述，本件上訴人依系爭工程契約第30條第5項規定求
    為判命被上訴人給付1,248萬9,644元本息，難謂有據，不應
    准許，原審判決上訴人敗訴，核無不合，應予維持，上訴論
    旨，仍執陳詞，斤斤指摘原判決不當，聲明廢棄改判為無理
    由，應予駁回上訴。
六、本件事證已臻明確，兩造其餘之攻防方法，經審酌後，認與
    判決結果無影響，無庸逐一論述，併此敘明。
丙、據上論結，本件上訴為無理由，依民事訴訟法第449條第1項
    、第78條，判決如主文。
中    華    民    國    98    年    8     月    4     日
                  民事第15庭
                      審判長法  官  林恩山
                            法  官  黃國忠
                            法  官  郭松濤
正本係照原本作成。
如不服本判決，應於收受送達後20日內向本院提出上訴書狀，其
未表明上訴理由者，應於提出上訴後20日內向本院補提理由書狀
（均須按他造當事人之人數附繕本）上訴時應提出委任律師或具
有律師資格之人之委任狀；委任有律師資格者，另應附具律師資
格證書及釋明委任人與受任人有民事訴訟法第466條之1 第1項但
書或第2項（詳附註）所定關係之釋明文書影本。
中    華    民    國    98    年    8     月    4     日
                            書記官  方素珍

附註：
民事訴訟法第466條之1（第1項、第2項）：
對於第二審判決上訴，上訴人應委任律師為訴訟代理人。但上訴
人或其他法定代理人具有律師資格者，不在此限。
上訴人之配偶、三親等內之血親、二親等內之姻親，或上訴人為
法人、中央或地方機關時，其所屬專任人員具有律師資格並經法
院認為適當者，亦得為第三審訴訟代理人。

司法院資訊處製作；財團法人民間司法改革基金會備份。
